【裁判字號】    97,訴,1222
【裁判日期】    980107
【裁判案由】    損害賠償
【裁判全文】
臺灣臺中地方法院民事判決  97年度訴字第1222號
原      告  風采風社區管理委員會
法定代理人  乙○○
訴訟代理人  甲○○
被      告  上鼎公寓大廈管理維護股份有限公司
法定代理人  丁○○
訴訟代理人  戊○○
上列當事人間請求損害賠償事件，本院於民國96年12月24日言詞
辯論終結，判決如下：
    主      文
原告之訴駁回。
訴訟費用新臺幣壹萬伍仟陸佰陸拾柒元由原告負擔。
    事實及理由
一、原告主張：
  (一)兩造簽訂「管理維護公司受任管理維護業務契約」（下稱系
    爭契約），由被告自民國（下同）94年7月起至96年11月30
    日止，代管原告「風采風社區」各項業務。終止代管後，社
    區現任總幹事因故查閱文檔，無意中翻出下述4件補助案公
    文中1件，反映現任主委全面清查文件櫃所有文檔，始知被
    告代管社區業務期間，未善盡善良管理人之注意義務與責任
    ，就寄發至社區管委會之台中縣龍井鄉公所94年9月26日
    龍鄉農字第0940018781號函—「台灣健康社區六星計畫」環
    境景觀面向95年度補助計算申請須知、台中縣環境保護局
    96年11月14日環廢字第0960 056614號函—推動機關、學校
    、團體、社區、村里辦理資源回收及加強提昇廢乾電池回收
    工作申請表、台中縣政府96年4月2日府授環空字第096004
    7828號函—台中縣空氣污染防制基金補助辦理空氣污染防制
    相關活動實施要點；台中縣政府府工使字第0960106724號
    文—台中縣公寓大廈提昇居住品質申請補助等公文，未依公
    寓大廈管理服務人管理辦法16條第7款規定進行登錄，亦未
    呈報管委會即直接存檔，以致原告不知申請補助，造成社區
    權利上之實質損失。
  (二)系爭契約第6條第5項規定，被告派駐社區之總幹事需檢附證
    照並經管委會之同意。又依公寓大廈管理服務人管理辦法第
    3條第2項規定，由中央機關核發認可證。惟被告於96年7月3
    日起至96年11月30日止，違法指派未具有相關證照之己○○
    擔任總幹事，其執行業務不力，就社區於96年10月3日之消
    防安檢需改善部分、96年8月26日龍井鄉公所回函未通過管
    委會改選核備案、管委會往來銀行印鑑未更換等事項，均未
    告知管委會，直至96年11月30日離開時始告知，導致社區業
    務大亂。被告明知且故意派遣非任用資格之人擔任總幹事，
    應視為未到任論，以行政院公佈96年7月1日每月最低薪資新
    臺幣（下同）17,642元計算，5個月共計88,210元。
  (三)綜上，被告未將寄至原告社區之公文交付管委會，致原告未
    能申請補助，受有損失：台灣健康社區六星計畫95年度簡易
    型補助款項20萬元、辦理資源回收及加強提昇廢乾電池回收
    工作申請補助款項3萬元、空氣污染防制基金申請補助款項
    每年2萬，計3年共6萬元、台中縣公寓大廈提昇居住品質申
    請補助款項18,000元，且連同上述總幹事薪資88,210元，總
    計原告損失396,210元。被告上開行徑，應視為故意，優先
    適用消費者保護法第51條規定之結果，原告得向被告求償3
    倍之懲罰性賠償金即1,186,300元，為此依民法第184條第1
    項、消費者保護法第7條第3項、民法第227條債務不履行之
    不完全給付之規定，提起本件訴訟，爰聲明：被告應給付原
    告1,186,300元。
二、被告聲明駁回原告之訴，並以下述情詞資為抗辯：
  (一)被告並未收到上開補助案公文。因寄送原告之平信，被告會
    將信件投入原告獨立專用信箱，系爭補助案公文以平信寄送
    ，從信件外觀無法判斷內容，管理人員或收件人員即無須交
    付總幹事處理。依社會通念及大樓管理習慣，有關平信郵件
    之收發，發放於住戶或單位專用之信箱，已負善良管理人責
    任，本件難謂被告有何過失或債務不履行之情形。況且兩造
    於管理契約中並未就原告或住戶之信件，有特別收發之規定
    。於被告進駐原告社區前，原告社區書信收受，係由櫃檯管
    理員丙○○負責，被告於94年5月1日正式進駐原告社區，因
    當屆委員堅持留用丙○○，乃與被告商議由原告自聘但掛名
    為被告公司員工續留原職。丙○○會主動告知委員有無信件
    ，如有，社區委員即自行取走。95年10月間因查得丙○○有
    前料紀錄，有違保全業法任用規定，被告即予解職，並告知
    原告此事，惟原告仍堅持任用，並自聘丙○○擔任櫃檯管理
    員直至96年10月10日止。是原告主張之台中縣空氣污染防制
    基金補助及台中縣公寓大廈提昇居住品質申請補助等，斯時
    之櫃檯管理員既為原告自聘之人員丙○○，原告理當知情系
    爭補助案公文。
  (二)原告主張之台灣健康社區六星計畫公文，發文日期為94年9
    月26日，此時之總幹事為戊○○，戊○○有收到另案台中縣
    政府申請補助案，並向原告提報，原告亦委由被告籌劃後申
    請補助，被告既已受原告之託辦理他案，實無理由隱匿、拒
    絕相同之申請案，癥結點在於原告之專用信箱，所有委員均
    可隨時由該信箱收取郵件，系爭文件既從外觀無法窺知信件
    內容，被告無事先隱匿信件之可能，如故意隱匿，何以會如
    原告所稱放置在公文櫃中，交接退場後不帶離或銷毀？被告
    退場近1年後，系爭補助案公文始出現，實在有違常情。
  (三)原告所稱被告派駐之總幹事己○○未領有公寓大廈管理服務
    人管理辦法第3條認可之證照，與事實有間。蓋管理服務人
    員之認可證雖有有效期間及換發程序之規範，然此係行政要
    求，縱被告派駐之總幹事，認可證時效已過，然申請換發即
    可，並非謂被告派駐之總幹事未具資格。退步言之，縱認被
    告派駐之總幹事未領有認可證，揆諸兩造所簽定之委任管理
    服務契約，亦未明定須具認可證之規定，且依契約內容觀之
    ，被告取得管理服務報酬，係施勞務於原告社區，報酬之取
    得，與勞務間有對價關係，是原告本即應依約給付報酬。依
    系爭契約第11條第2項第1、2款約定，被告如有派任不適任
    總幹事或原告有損失之結果，原告應先以書面通知改善，如
    未改善始得終止契約，惟原告迄今並未提出任何證據證明有
    通知被告改善及終止契約之事證，亦未舉證有何損失。
  (四)原告提出安全設備檢修申報受理單，以96年度消防安全設備
    改善計畫書後頁之管理權人未簽章為由，認為被告未盡告知
    義務。惟該96年度消防安全設備檢修申報單，右上角管理權
    人姓名處有原告法定代理人乙○○之簽名，且該文件亦於96
    年10月3日送予台中縣消防局，原告法定代理人既已閱覽該
    份文件並簽名送件，對於社區消防安全設備有不符規定之項
    目豈會不知情。
  (五)查政府機關之補助款申請，須備一定要件。依公寓大廈管理
    條例第10條第3項規定，係指共用部分、約定共用部分，若
    涉及公共環境清潔衛生之維持、公共消防滅火器材之維護、
    公共通道溝渠及相關設施之修繕，其費用政府得視情況予以
    補助，補助辦法由直轄市、縣（市）政府定之。是政府機關
    ，於當年度如有撥款補助，因考量預算額度，常有一定的申
    請程序跟審核。是社區於年度計畫中，有執行公寓大廈管理
    條例第10條第3項規定之相關設施修繕，得申請補助。然並
    非一經申請即予補助，尚且須經相關單位審核通過，並非確
    定之利益。本件縱認被告確有疏失，原告亦須於當年度確有
    相關設施修繕且於申請時限內提出申請，其申請結果亦未必
    能審核通過而獲補助。其次，消極損害並非僅有取得利益之
    希望或可能為已足，尚須依通常情形，或依已定之計畫、設
    備或其他情事，具有客觀之確定性。是政府機關之審核尚屬
    不確定，而原告僅由其主觀認定其必能獲補助，而認受有損
    害，實不足採，原告依消費者保護法第51條請求被告給付3
    倍之懲罰金，應予駁回。
三、本院之判斷：
  (一)查原告主張寄送予原告之上開4件補助案公文，被告「故意
    」不依公寓大廈管理服務人管理辦法16條第7款規定進行登
    錄，做成書面資料乙事，固據原告提出台中縣龍井鄉公所94
    年9月26日龍鄉農字第0940018781號函—「台灣健康社區六
    星計畫」環境景觀面向95年度補助計算申請須知台中縣環
    境保護局96年11月14日環廢字第0960056614號函—推動機關
    、學校、團體、社區、村里辦理資源回收及加強提昇廢乾電
    池回收工作申請表台中縣政府96年4月2日府授環空字第09
    60047828號函—台中縣空氣污染防制基金補助辦理空氣污染
    防制相關活動實施要點等存卷可憑。惟各該函文係由台中縣
    龍井鄉公所，以大宗郵件「平信」寄發通知，未留有發信紀
    錄，亦經原告發函台中縣龍井鄉公所說明在案（見原告答辯
    (四)狀附件六）。是以，原告所稱上開公文為其所不知（終止
    代管後，原告始在公文櫃中找出），則本件應確定者，乃原
    告社區「平信」郵件之收發流程？平信訊息傳遞過程究竟為
    何？對此，被告辯稱寄送原告管委會之平信，被告會將信件
    投入管委會獨立專用信箱，有被告提出之管委會專用信箱照
    片1張附卷可憑，原告亦不否認有專用信箱，僅稱「整個管
    理室均在上鼎公司所派駐人員值勤掌控範圍內（當然也包括
    社區管委會信箱），所有信件寄至社區，上鼎公司是如何處
    理‧‧‧重點在於收文（信）後之訊息傳遞、交付與紀錄」
    云云，被告所辯其管理員將寄送原告管委會之平信逕予投入
    管委會專用信箱等語，核與公寓大廈一般平信管理收發工作
    常情相符，堪以信實。是上開4件補助案公文，如逕予投入
    管委會專用信箱中，此時究由何人將「各該補助案訊息」告
    知管委會？或有無告知？顯非無疑。換言之，倘被告派駐現
    場之總幹事有權拿取管委會信箱內之信件、開拆公文，而未
    將相關補助款申請訊息陳報管委會處理，自有不當之處；反
    之，其若無拿取、開拆信件之權，或未經某管理委員得知訊
    息後交辦時，被告既不知公文內容，焉有故意「不作為」可
    言？且上開「台灣健康社區六星計畫」公文，發文日期為94
    年9月26日，被告甫自94年7月起，方受任管理維護社區行政
    事務，而同一時期之總幹事戊○○曾向管委會提報台中縣政
    府補助案，有被告提出之94年度9月份管委會會議紀錄附卷
    可查，若論被告已收到或知悉公文內容，故意「隱匿」不報
    ，殊難想像。另查原告所舉證據均未能證實被告方面確有知
    悉上開4項申請案之公文，故為隱匿不宣之事實，其泛稱被
    告故意違反公寓大廈管理服務人管理辦法16條第7款「受任
    執行管理維護業務，處理相關事務應留下書面紀錄與報告」
    云云，恐有將社區之平信郵件收發工作，與作成管理維護事
    務之書面紀錄混為一談，自難採取。
  (二)再者，原告主張被告派駐原告社區人員（管理員及總幹事）
    未能將前述公文內容使原告管委會知悉，以及派遣非任用資
    格之人（己○○）擔任總幹事，未能即時將社區消防安檢需
    改善部分、龍井鄉公所回函未通過管委會改選核備案、管委
    會往來銀行印鑑未更換等事，告知管委會應變處理等，「縱
    」認為真實，亦僅屬被告公司之使用人（管理員及總幹事）
    關於債之履行有過失，致為不完全之給付，此顯非侵權行為
    之法律關係（故意或過失不法侵害原告之權利），亦當無適
    用消費者保護法第7條第3項規定之餘地，故原告依民法第18
    4條第1項、消費者保護法第7條第3項規定，向被告求償，顯
    有未合，不應准許。
  (三)原告另依民法第227條債務不履行之不完全給付規定求償部
    分（見原告答辯(五)狀）。依民法第216條規定，損害賠償之
    範圍以填補債權人「所受損害」及「所失利益」為限。所受
    損害及所失利益，簡而言之即被害人之既存財產發生減少或
    應增加而未增加。另依民事訴訟法第222條第2項規定之反面
    解釋，被害人應證明其受有損害。就本件原告主張之事實觀
    察，其所述之「實質損害」，乃原告不知上開4項公文，遲
    誤申請期限（似屬後者之所失利益），然本院依職權函詢台
    中縣龍井鄉公所、台中縣政府及台中縣環境保護局關於各該
    補助款申請事項，經函覆如下：
    「台灣健康社區六星計畫」環境景觀面向95年度補助計畫
      ：（申請）計畫書送台中縣政府提案後，尚須經縣府審查
      小組初審及向中央聯審小組辦理簡報事宜，非一經申請補
      助即可通過，且補助金額未必與申請金額相同；另經奉核
      定補助後，經費之處理需依「營造都市社區新風貌計畫」
      執行要點規定辦理，即獲補助單位應依申請項目內容及經
      費執行，若有剩餘款並依規定繳回。
    台中縣環境保護局—推動機關、學校、團體、社區、村里
      辦理資源回收及加強提昇廢乾電池回收工作申請：其補助
      項目如符合行政院環境保護署執行要點各項內容經行政院
      環境保護署審核後核定補助。每年補助經費以1萬元至3萬
      元為原則，最高不得超過10萬元整，同一補助對象之補助
      次數以不超過3次為原則。核定補助後，受補助單位應依
      申請計畫實支實付，如有剩餘款，於計畫結束時，依規定
      繳回。
    台中縣政府—台中縣空氣污染防制基金補助辦理空氣污染
      防制相關活動：若該申請單位符合補助規定且年度尚有預
      算額度者，以每年2萬元為補助上限；接受補助之私人團
      體除必須負擔所提計畫書經費概算表之總活動經費之50%
      以上外，補助之費用除須用於與空氣污染防制相關宣導活
      動外，亦必須符合所核定申請使用之項目與其他相關規定
      始得辦理核銷。原告97年度之申請，經審核駁回在案。
    台中縣政府公寓大廈提昇居住品質補助：中型社區 (101
      戶以上至200戶）最高補助金額為18,000元，採實報實銷
      制。
    由此可知，上開4項申請補助案，均應由各該單位依申請內
    容、項目予以實質審核，非經申請即准予撥發定額補助，且
    均採「實報實銷制」，受補助單位應在年度內執行補助款，
    如有剩餘應予繳回。換言之，倘原告知悉上開補助事項，縱
    於申請時間內提出申請，不必然可獲補助；縱獲得補助，應
    專款使用於申請項目、實報實銷，不得挪為他用。是以，原
    告如獲補助，充其量僅為原告受政府相關經費之挹注，而由
    全體住戶獲致活動參與或生活品質提升之潛在利益而已，原
    告之既存財產不可能增加；反之，未能獲得補助，亦非原告
    所受損害或所失利益甚明。此外，原告主張被告派遣非任用
    資格之人（己○○）擔任總幹事，應以「未到任論」云云，
    既未說明其法律上或契約上之依據，又其所謂己○○未即時
    將社區消防安檢需改善部分、龍井鄉公所回函未通過管委會
    改選核備案、管委會往來銀行印鑑未更換等事告知管委會等
    情，致使原告受有何種損害及所失利益，亦未經原告舉證證
    明，則原告此部分之主張，請求被告應賠償5個月之最低工
    資，亦不足採取。
  (四)綜上所述，原告依民法第184條第1項、消費者保護法第7條
    第3項、民法第227條債務不履行之不完全給付規定，請求被
    告給付原告1,186,300元，為無理由，應予駁回。
四、本判決基礎已經明確，兩造其餘攻擊、防禦及證據方法，核
    與判決結論無影響，不再一一論述，附此敘明。
五、訴訟費用15,667元（裁判費12,781元、證人日旅費2,886元
    ）負擔之依據：民事訴訟法第78條。
中    華    民    國    98    年     1    月     7    日
                  民事第二庭  法  官  王邁揚
以上為正本係照原本作成。
如對本判決上訴，須於判決送達後20日內向本院提出上訴狀。
中    華    民    國    98    年     1    月     7    日
                              書記官


司法院資訊處製作；財團法人民間司法改革基金會備份。
